【裁判字號】    98,訴,1869
【裁判日期】    990211
【裁判案由】    債務人異議之訴
【裁判全文】
臺灣高雄地方法院民事判決              98年度訴字第1869號
原      告  己○○
訴訟代理人  林柏瑞律師
被      告  陽信商業銀行股份有限公司
法定代理人  乙○○
訴訟代理人  丙○○
            甲○○
            丁○○
上列當事人間債務人異議之訴事件，本院民國99年1 月28日言詞
辯論終結，判決如下：
    主      文
原告之訴駁回。
訴訟費用由原告負擔。
    事實及理由
壹、程序部分：
    被告法定代理人原為陳勝宏，嗣於訴訟繫屬後變更為乙○○
    ，新法定代理人乙○○於民國98年11月12日已提出書狀聲明
    承受訴訟（見本院卷第264 至269 頁），經核與民事訴訟法
    第170 條、第175 條、第176 條規定相符，應予准許，合先
    敘明。
貳、實體部分：
一、本件原告起訴主張：被告執本院92年度拍字第241 號准予拍
    賣抵押物裁定（下稱系爭裁定），聲請本院以97年度司執字
    第22694 號強制執行程序（下稱系爭強制執行程序），對原
    為原告被繼承人即訴外人趙秀裙所有坐落高雄市○○區○○
    段115 地號土地及其上房屋（下稱系爭房地）予以強制執行
    ；然因系爭裁定係以訴外人趙秀裙於民國91年3 月15日向被
    告借款，並以系爭房地於88年間所設定之抵押權（下稱系爭
    抵押權）予以擔保，並由訴外人戊○○擔任連帶保證人向被
    告借款新臺幣（下同）350 萬元之債務為憑（下稱系爭91年
    之債權）。惟經伊調閱相關借貸文件，並比對筆跡後，發現
    上開借款之借據並非訴外人趙秀裙親簽，所用印文亦非真正
    ，且訴外人趙秀裙於91年2 月25日即因腦中風住院，同年3
    月2 日雖暫時出院，惟於同年4 月3 日即再度入院至同月30
    日出院，伊前往探視時，訴外人趙秀裙已全身不能移動且無
    法言語，顯無處理貸款事務及簽立系爭借據之能力，系爭借
    據既非訴外人趙秀裙與被告合意親簽，且其復未授權他人代
    為處理，被告亦未實質對保，則系爭借據所列之債權自不存
    在。至88年間以系爭房地所設定之抵押權，以及趙秀裙所為
    借款之之原始債權（下稱系爭88年之債權），其契約書及借
    據亦非趙秀裙所親簽，縱88年間之契約書及借據均為趙秀裙
    所為，該系爭88年之債權，亦應已經系爭91年之借款，由第
    三人戊○○所為之第三人清償行為而清償完畢。既系爭抵押
    權所擔保之債權僅餘91年間之該筆借款，而該借款又無趙秀
    裙之親筆簽名，則以系爭房地設定之抵押權所擔保之全部債
    權皆應不存在。又訴外人趙秀裙已於96年3 月22日死亡，伊
    為其唯一繼承人，由原告依法概括繼承趙秀裙一切權利與義
    務，是系爭債務是否存在有確認之必要。為此爰依強制執行
    法第14條第2 項規定，提起本訴，並先位聲明求為判決：(一)
    確認系爭裁定所載准予拍賣抵押物所擔保之借款債權350 萬
    元不存在；(二)鈞院97年度司執字第22694 號拍賣抵押物強制
    執行程序應予撤銷。若上開執行程序業已終結，被告因系爭
    房地拍定而受有受領價額之利益，並致伊受有損害，伊爰依
    民法第179 條之規定，備位聲明求為判決：被告應返還於系
    爭房地拍定時所受領之價額，並自受領日起按年息5 ％計算
    之利息。
二、被告則以：訴外人趙秀裙於88年間，以系爭房地設定系爭抵
    押權予被告並向被告借款，被告於89年9 月14日核撥350 萬
    元予趙秀裙，為清償此筆舊債務，趙秀裙復於91年3 月15日
    向被告借貸同額債務以供清償，因被告就借新還舊之貸款審
    核程序較首次申辦貸款作業程序寬鬆，均係直接憑借款人印
    鑑章即可辦理，且依訴外人趙秀裙與被告開戶印鑑卡之約定
    ，其開戶所用印鑑即為嗣後對被告所為借款或抵押借款等行
    為之憑據，故凡與此印鑑之印文相符之一切文書，訴外人趙
    秀裙均須負法律上之責任，而系爭借據上之印鑑確為訴外人
    趙秀裙所有，且被告實際係於91年3 月15日透過撥貸方式，
    單純於帳目上做貸入及撥款之動作，沖銷88年間之上揭借款
    ，本件債務確實存在，原告主張並無理由，求為判決原告之
    訴駁回。
三、兩造爭執及不爭執事項：
（一）不爭執部分：
    (一)被告執本院92年度拍字第241 號准予拍賣抵押物裁定，聲
      請本院以97年度司執字第22694 號強制執行程序，對原為
      原告被繼承人即訴外人趙秀裙所有系爭房地予以強制執行
      ；而上開裁定所載債務係以訴外人趙秀裙於88年間，以系
      爭房地設定抵押權予被告，而於91年3 月15日，由訴外人
      戊○○擔任連帶保證人向被告借款350 萬元之債務未清償
      為憑。
    (二)趙秀裙業於96年3 月22日死亡，子女趙寶富、戊○○已依
      法辦理拋棄繼承，僅餘原告為唯一繼承人，有戶籍謄本、
      雄院高96繼雄字第1277號函為證（本院卷第11～13頁、第
      292 頁）。
    (三)被告於91年3 月15日所為之上開350 萬元貸款，係於同日
      撥入訴外人趙秀裙之帳戶，用以清償其於89年9 月14日被
      告所撥借之借款350 萬元。此為借新換舊之換單方式，實
      際上無金錢的交易，係以撥貸方式沖銷前次（即88年）借
      款，僅在帳目上為貸入與撥款之動作。
    (四)卷附訴外人趙秀裙病歷資料內容為真正。
（二）爭執部分：
    (一)趙秀裙與被告於88年及91年間有無借款關係，而為系爭抵
      押權所擔保？
    (二)如有借款關係，該借款是否業已清償？
四、本院之判斷：
（一）就趙秀裙與被告於88年及91年間有無借款關係，而為系爭
      抵押權所擔保之部分：
    (一)按稱消費借貸者，謂當事人一方移轉金錢或其他代替物之
      所有權於他方，而約定他方以種類、品質、數量相同之物
      返還之契約；借用人應於約定期限內，返還與借用物種類
      、品質、數量相同之物，民法第474 條、第478 條定有明
      文。又消費借貸契約，必借貸人與貸與人雙方意思表示一
      致，始能成立。消費借貸因金錢或其他代替物之交付而生
      效力，固為修正前民法第475 條所明定（修正後已刪除該
      條規定），但所謂「交付」，原不以現實交付為限，倘貸
      與人已依轉帳方式，將貸款撥入借用人之銀行帳戶內以代
      交付者，自仍發生與現實交付同等之效力。
    (二)本件原告雖主張系爭88年及91年之借款契約均非趙秀裙所
      親簽，故不存在云云，然查：
    1.經本院檢具系爭房地土地建築改良物抵押權設定契約書其
      他約定事項原本、系爭房地土地建築物改良物抵押權設定
      契約書原本、高新銀行（即被告之前身，以下同）印鑑卡
      原本、高新商業銀行借據原本、變更借款契約書原本（94
      年11月18日）、收據原本（88年6 月8 日）、切結書原本
      （88年6 月3 日）、印鑑登記證明申請書原本、委託書原
      本、高新銀行存摺存款取款條原本等，送請內政部警政署
      刑事警察局鑑定之結果，趙秀裙於88年間所簽立之抵押權
      設定契約書、收據及切結書均與高新銀行印鑑卡、印鑑登
      記證明申請書、委託書上之簽名筆跡相符，此有內政部警
      政署刑事警察局98年8 月25日刑鑑字第0980098762號鑑定
      書在卷可稽（見本院卷第172 頁）；而依印鑑登記辦法第
      5 條所定，申請印鑑登記應由當事人填具印鑑登記申請書
      及印鑑條各1 份親自辦理。另同辦法第7 條亦明定依同辦
      法第4 條第1 項規定申請印鑑證明，應由當事人或其受委
      任人填具申請書並繳驗國民身分證，申請辦理。由其受委
      任人申請者，並應附繳委任書。因本院上開送鑑之趙秀裙
      印鑑登記證明申請書原本，均為趙秀裙所親為，此有印鑑
      登記證明申請書3 份在卷（見本院卷第182-184 頁），則
      堪認本院前開送鑑之印鑑登記證明申請書原本，其上之簽
      名，均應為趙秀裙本人所書立。則依前開鑑定報告所示，
      趙秀裙於88年間所簽立之抵押權設定契約書、收據及切結
      書上之簽名，既均與堪認確為趙秀裙所親簽之印鑑登記證
      明申請書上之簽名相同，則應認趙秀裙確曾於88年間將系
      爭房地設定系爭抵押權予被告。
    2.而證人即同為趙秀裙之子，亦為原告胞弟之戊○○到庭結
      證證稱：88年是我母親（即趙秀裙）親自辦理借款，名字
      是他簽的，印章也是他蓋的。印章一直放在我那邊，88年
      借款時契約上只要是重要的地方都是趙秀裙簽的等語（見
      本院卷第279 頁），衡情戊○○既經本院告知其得拒絕證
      言仍予具結，自無甘冒偽證罪罪責追訴之風險而為虛偽陳
      述之理，又核其所為之證詞，亦與前揭鑑定報告之結論無
      甚違背，應可信為真實。是此益徵趙秀裙應確曾於88年間
      ，邀同證人戊○○為連帶保證人向被告借款。而該筆借款
      其後經被告於89年9 月14日撥入趙秀裙之帳號為00000000
      0000號之帳戶之事實，除據被告陳述明確外，並有陽信銀
      行（原高新銀行）存摺存款歷史交易明細表、高新銀行放
      貸款傳票在卷可憑（見本院卷第50、158 、159 頁），又
      為原告所自認上開帳號為其母親趙秀裙生前之帳戶（見本
      院卷第25頁）。從而，本件88年之借款關係，依上開規定
      及說明，乃趙秀裙邀同戊○○為連帶保證人而合法成立該
      借貸契約，趙秀裙並已於89年9 月14日取得向被告所借貸
      之款項，應可認定。
    3.至原告主張系爭91年借款非趙秀裙所親簽，故不存在於趙
      秀裙與被告間，而係第三人清償云云；惟查一般金融機構
      ，有借款展期與換單二項程序，作為短期借款屆期無法清
      償時，准債務人延期清償之內部作業程序，其中所謂換單
      ，係借款清償期限屆至，由債務人先與銀行「簽立新借據
      」，而於電腦作業程序中，為平衡內帳，作一「借一筆同
      金額、同利率之借款，並以此筆新貸之借款清償屆期之舊
      借款」，外觀上似係借新還舊，實係同一筆借款之延續，
      此即最高法院所著19年上字第778 號判例所揭示之「借款
      屆償還期後，當事人更約償還期限換立借券者，其債務之
      要素並不變更，自不得謂為消滅舊債務而發生新債務」之
      意旨。本件趙秀裙與被告於91年3 月15日所簽訂之契約，
      既並未有實際金錢的交易，係由被告以撥貸方式沖銷88年
      間所為之借款，並在帳目上為貸入與撥款之動作，此除據
      被告陳述明確外，復為原告所不爭（見本院卷第298 頁）
      。證人戊○○於本院審理期間，亦係來院證稱：是因為契
      約到期，才由陽信（即被告）通知我去「換約」等語（見
      本院卷第278 頁），則堪認本件91年3 月15日，被告與趙
      秀裙所簽訂之契約，實係88年間所為借款之延續，而應非
      新成立契約，自無原告所稱之第三人清償之情形存在。況
      依證人戊○○所證：趙秀裙是在92年間開始神智不清，但
      仍有意識，只是不能講，在91年換單時，母親仍然有意識
      所以知道，且母親的印章一直放在我那邊，並有授權我處
      理借款後續事宜，但該筆借款沒有還清等語（見本院卷第
      278-279 頁）。本院審酌趙秀裙與證人戊○○為母子關係
      ，且觀諸88年間之借款契約，係以趙秀裙為借款人，證人
      戊○○為連帶保證人，於88年當時成立之借款契約亦為趙
      秀裙所親簽已如前開認定，則於91年3 月15日延展原88年
      間之借款契約時，縱該延展契約非趙秀裙本人所親簽，而
      僅以與88年相同之印鑑章蓋於其上，惟既趙秀裙與戊○○
      乃母子關係，又證人戊○○亦於本院證稱趙秀裙之印章為
      其所保管並已獲處理借款事宜之授權，則應認趙秀裙已概
      括授權予證人戊○○可為全權處理88年間借款之後續處理
      事宜；且依88年間趙秀裙向被告借款時所出具之印鑑卡，
      其上已表明：「本印鑑作為嗣後本人（趙秀裙，以下同）
      所為對貴行（即被告）之借款或抵押借款或保證等行為所
      蓋一切憑證之憑據，凡本人所蓋印章與本印鑑卡之印文相
      符之借據、本票、保證書或切結書及其他一切文書，本人
      願負法律上一切責任。」（見本院卷第177 頁正、背面）
      則在印鑑相符之情形下，91年3 月15日所為延展契約之行
      為，即難認為無效。
    4.至原告雖主張趙秀裙於91年間身體狀況已屬不佳，無法處
      理本件借款云云，然證人戊○○既已來院具體證稱當時趙
      秀裙雖不能言語，但仍有意識，亦知悉91年間換約之事等
      語，已如前述，則趙秀裙對外界事務，於91年間時，尚非
      不能判斷，僅無法以言語表達；佐以趙秀裙於91年4 月4
      日尚出具委託書（見本院卷第185 頁），委由證人戊○○
      前住戶政機關申請印鑑證明，而該委託書上之簽名，亦經
      前開筆跡鑑定機關認定與上述印鑑登記證明申請書上確為
      趙秀裙所親為之簽名，筆跡相同，有上開鑑定報告附卷可
      憑，亦徵證人戊○○所稱當時趙秀裙仍有意識，僅係不能
      言語，已獲授權處理借款事宜等語，應非虛罔。
    (三)綜上，趙秀裙既確曾於88年間，以系爭房地設定抵押權予
      被告，並向被告借款，其後雖於91年3 月15日為展延原借
      款之換約行為，惟並未清償，此據證人戊○○來院陳述明
      確（見本院卷第279 頁），堪認趙秀裙於88年間向被告所
      為之借款，仍應由系爭抵押權所擔保。
（二）就系爭抵押權所擔保之債權，現是否業經清償部分：
      如前所述，趙秀裙於88年間向被告所為之借款，既由被告
      於89年9 月14日撥款予趙秀裙，而證人戊○○亦已來院證
      述借款並未清償等語，又在該筆88年間之借款，應為系爭
      抵押權擔保之情形下，原告自應就此部分之借款業經清償
      ，負舉證之責。則在原告未能積極立證之情形下，自難為
      原告有利之認定。
五、綜上所述，系爭抵押權所擔保之債權既確仍存在而未清償，
    則原告依強制執行法第14條第2 項規定，先位聲明：(一)訴請
    確認系爭債權不存在；(二)系爭強制執行程序應予撤銷；及若
    上開執行程序業已終結，被告因系爭房地拍定而受有受領價
    額之利益，並致伊受有損害，依民法第179 條之規定，備位
    聲明求為判決被告應返還於系爭房地拍定時所受領之價額，
    並自受領日起按年息5 ％計算之利息，均無理由，應併予駁
    回。
六、因本件事證已臻明確，兩造其餘主張陳述及所提之證據，經
    本院斟酌後，認與判決結果不生影響，均毋庸再予一一論述
    ，附此敘明。
據上論結，原告之訴為無理由，爰依民事訴訟法第78條，判決如
主文。
中    華    民    國    99    年    2     月    11    日
                      民事第六庭法  官  李怡諄
正本係照原本作成。
如不服本判決，應於送達後20日內，向本院提出上訴狀並表明上
訴理由，如於本判決宣示後送達前提起上訴者，應於判決送達後
10日內補提上訴理由書（須附繕本）。
中    華    民    國    99    年    2     月    11    日
                                書記官  陳建琪

司法院資訊處製作；財團法人民間司法改革基金會備份。
